---
title: "Rによる日本語のテキスト分析：インストール"
author: "渡辺耕平 (K.Watanabe1@lse.ac.uk)"
date: "6 May 2017"
output:
  md_document:
    variant: markdown_github
---

```{r setup, include=FALSE}
knitr::opts_chunk$set(collapse = TRUE)
```

# RとR Studioのインストール
quantedaはRがインストールされていればWindows、Mac OS、Linuxのいずれでも利用できる。R StudioからRを使用することで最も快適に操作を行える。

## R
[https://www.r-project.org](https://www.r-project.org/)

## R Studio
[https://www.rstudio.com](https://www.rstudio.com/)

# quantedaのインストール
**quanteda**はCRAN(Comprehensive R Archive Network)版とGithub版があるが本稿の例は、後者の最新版がインストールされていることを前提としている。

## CRAN版
CRAN版は安定しているが、三カ月に一回程度の更新なので、最新の機能は含まれていない。
```{r eval=FALSE}
install.packages("quanteda")
```

## Github版
Github版は毎週のように新しい機能が追加され、また、報告された不具合の多くが修正されている。
```{r eval=FALSE}
install.packages("devtools")
devtools::install_github("kbenoit/quanteda")
```

WindowsおよびMacでは、C++のコードをコンパイルするため[Rtools](https://cran.r-project.org/bin/windows/Rtools/)や[Xcode](http://osxdaily.com/2014/02/12/install-command-line-tools-mac-os-x/)をインストールする必要がある。

### Rtoolsのインストール
[Rtools](https://cran.r-project.org/bin/windows/Rtools/)は、Rのバージョンに適合したものをインストールする。RtoolsはRBuldToolsを同梱するが、後者はRそのものをコンパイルするためのものであり、インストールする必要はない。

## 文字化けを避ける方法

### Windows
Windowsで文字化けが発生する場合、無料の[VitualBox](https://www.virtualbox.org/)を用いて、[Ubuntu](https://www.ubuntu.com/)や[KDE Neon](https://neon.kde.org/) などのLinuxをWindows上で実行すると良い、問題を根本から解消できる。近年のLinuxはWindowsよりもデータ分析環境として大幅に優れていながら、同等の操作性を持っている。

### Microsoft Excel
CSVファイルを編集する際に表計算ソフトが使われることが多いが、Microsoft ExcelはUTF-8に対応しないため、使うべきではない。UTF-8のCSVファイルの編集では、[Libre Office](https://www.libreoffice.org/)を使うと良い。

