---
title: "Rによる日本語のテキスト分析：基礎"
author: "渡辺耕平 (K.Watanabe1@lse.ac.uk)"
date: "02 June 2017"
output:
  md_document:
    variant: markdown_github
---

```{r setup, include=FALSE}
knitr::opts_knit$set(root.dir = "~/Documents/IJTA/")
knitr::opts_chunk$set(collapse = FALSE)
```

# Rの基本的な操作
Rの基本関数はベクトル処理に最適化されており、変数を個別のベクトルとして保存する。**data.frame**は同じ長さのベクトルをまとめるためのオブジェクトであり、通常、多変量データはこのオブジェクトに格納される。ベクトルには数値(numeric)・整数(integer)・因子(factor)・文字列(character)などがある。Rの基本関数でも、ある程度の文字列処理ができるが、機能が限られ、ユニコードにも十分に対応していない。

```{r}
# データの読み込み
data <- read.csv('data/asahi.csv', sep = "\t", stringsAsFactors = FALSE, fileEncoding = 'UTF-8')

# データの最初の部分を表示
head(data)
```

```{r}

# 数値の割り算
head(data$length / 1000)

# 文字列の連結
head(paste(data$year, '年', data$month, '月', sep = ''))
head(paste(data$edition, '_', data$page, '頁', sep = ''))

# 文字列の分割
head(strsplit(data$head, split= '[　、]'))

```


# quantedaの基礎

## 基本オブジェクト
```{r}
require(quanteda)
```

### corpus
**corpus**は、**data.frame**もしくは、文字列ベクトルから作成され、文書および文書変数を元の状態で格納する。
```{r, warning = FALSE}
corp <- corpus(data, text_field = 'head')
summary(corp, n = 10)
ndoc(corp)
```

### tokens
**tokens**は、**corpus**から作成され、文を語に分割した状態で格納する。**tokens**は語の位置関係を保持するため、複合語の選択・削除・結合を行える。
```{r}
toks <- tokens(corp)
head(toks)
head(ntoken(toks))
```
### dfm
**dfm** (document-feature matrix)は、**tokens**から作成される文書行列であり、文書内の語の種類と頻度を記録する。**dfm**は**tokens**と異なり、語の位置関係を保持しない。
```{r}
mx <- dfm(toks)
head(mx)
ndoc(mx)
nfeature(mx)
```

## 基本的なワークフロー
**quanteda**における基本的な分析の流れは、**corpus**、**tokens**、**dfm**の順である。

## 簡略化されたワークフロー
`dfm()`が自動的に必要な前処理を施し、**dfm**を作成するが、処理の柔軟性はやや低下する。

### 文字列ベクトルから直接dfmを作成

```{r}
mx <- dfm(data$head)
head(mx)
ndoc(mx)
nfeature(mx)
```

### corpusから直接dfmを作成

```{r}
mx <- dfm(corp)
head(mx)
ndoc(mx)
nfeature(mx)
```
